【裁判字號】    95,交聲,224
【裁判日期】    950530
【裁判案由】    違反道路交通管理處罰條例聲明異議
【裁判全文】
臺灣士林地方法院交通事件裁定        95年度交聲字第224 號
原處分機關  交通部公路總局臺北區監理所基隆監理站
異  議  人
即受處分人  乙○○
上列異議人因違反道路交通管理處罰條例案件，對於交通部公路
總局臺北區監理所基隆監理站民國95年3 月24日基監字第裁42-A
EU191515號裁決聲明異議（原舉發案號：臺北市政府警察局舉發
違反道路交通管理事件通知單北市警交字第AEU191515 號），本
院裁定如下：
    主  文
原處分撤銷。
乙○○不罰。
    理  由
一、按汽車駕駛人，駕駛汽車有違反本條例之行為，經交通勤務
    警察或依法令執行交通稽查任務人員制止時，不聽制止或拒
    絕停車接受稽查而逃逸者，除按各該條規定處罰外，處新臺
    幣（下同）3,000 元以上6,000 元以下罰鍰，並記違規點數
    1 點，道路交通管理處罰條例第60條第1 項、第63條第1 項
    第1 款定有明文。
二、原處分意旨略以：異議人騎乘車牌號碼CWX-350 號重型機車
    ，於民國95年2 月6 日下午5 時28分許，行經臺北市○○區
    ○○街與東湖路交岔路口處，自康樂街左轉東湖路，因違規
    左轉，經員警鳴哨並以指揮棒示意停車受檢，惟駕駛人未予
    理會仍逕往汐湖橋方向駛離，嗣經員警拍照逕行舉發「違反
    處罰條例之行為，不聽勤務人員制止逃逸」違規，爰依道路
    交通管理處罰條例第60條第1 項規定，處罰鍰3,000 元，並
    依同條例第63條第1 項第1 款（原處分漏載第1 款）規定，
    記違規點數1 點。
三、異議意旨略以：伊於95年2 月6 日下午5 時28分許行經系爭
    路口，因不知系爭路段於該時段有設時段性禁止左轉之規定
    ，因而違規左轉，然當時並未見有員警加以制止，伊於95年
    2 月16日收受2 張罰單，違規左轉部分伊有繳交罰鍰，但對
    於不聽勤務人員制止逃逸部分伊甚感疑惑，蓋基於一般社會
    通念，如係正常人應不會明知受員警制止而又故意逃逸，況
    伊當時並未見有員警制止，再者，臺北市政府警察局回覆伊
    之書函，描述當時狀況為員警於路中疏導車流，若係指揮交
    通疏導車流，通常亦以警笛或指揮棒作指示之動作，伊不知
    當時員警究係攔停伊或指揮交通，據此聲明異議等語。
四、經查：
  (一)異議人即受處分人乙○○於95年2 月6 日下午5 時28分許，
    騎乘車牌號碼CWX-350 號重型機車，行經臺北市○○區○○
    街與東湖路交岔路口處，自康樂街違規左轉東湖路之事實，
    業據異議人自承在卷，並有臺北市政府警察局北市警交字第
    AEU191515 號舉發違反道路交通管理事件通知單影本1 紙及
    舉發照片1 張在卷足憑，此部分事實洵堪認定。
  (二)按行政罰法第7 條規定，違反行政法上義務之行為非出於故
    意或過失者，不予處罰，其立法理由第1 點及第3 點更明示
    ：「現代國家基於有責任始有處罰之原則，對於違反行政法
    上義務之處罰，應以行為人主觀上有可非難性及可歸責性為
    前提，如行為人主觀上並非出於故意或過失情形，應無可非
    難性及可歸責性，故第1 項明定不予處罰；現代民主法治國
    家對於行為人違反行政法上義務欲加以處罰時，應由國家負
    證明行為人有故意或過失之舉證責任，方為保障人權之進步
    立法」。是以於審認個案時，除需深究行為人有無違犯客觀
    處罰構成要件之個別規定外，尚需探究行為人就客觀處罰規
    定所明示之構成要件，行為人主觀上是否有完全之認識。固
    然行為人主觀之認識，因深藏於行為人之心中而不容易得知
    ，行政機關之舉證亦因此而更顯困難，惟於具體個案非不得
    依客觀所呈顯之事實，推知行為人主觀認識之真實意思。
  (三)次按道路交通管理處罰條例第60條第1 項其構成要件規定為
    ，汽車駕駛人，駕駛汽車有違反本條例之行為，經交通勤務
    警察或依法令執行交通稽查任務人員制止時，不聽制止或拒
    絕停車接受稽查而逃逸者，除按各該條規定處罰外，處新臺
    幣3,000 元以上6,000 元以下罰鍰；查該條規定之處罰要件
    ，非僅著重於「逃逸」之行為，尚需合致其前提要件即「拒
    絕停車接受稽查」之要件，換言之，於本件除需審認行為人
    有無違犯「拒絕停車接受稽查」之行為外，尚需審認行為人
    主觀上有無「拒絕停車接受稽查」之可歸責心態，方得成立
    本條之處罰規定。
  (四)證人即舉發本案之臺北市政府警察局內湖分局康樂派出所員
    警甲○○結證稱：「（當時的機車騎士對於你的攔停的行為
    ，他作什麼反應？）我不知道他那時的反應，沒有特別反映
    。」，復經本院質以攔停的時候，機車騎士是維持正常的速
    度，還是減速、加速往前，證人答以不記得了等語（參本院
    95年5 月23日訊問筆錄），查證人甲○○與異議人素昧平生
    ，係依法執行勤務之公務員，當無設詞包庇迴護異議人之理
    ，次查當時為下班時間，系爭路段車流量頗大，員警忙於指
    揮交通之際，究係攔查異議人或指揮交通，異議人或有誤認
    因而未停車受檢，另查異議人頭戴全罩式安全帽，可能因此
    而疏未注意員警之鳴笛，佐以證人所證異議人於受攔停後無
    特別反應，意即無因於認知警員攔停之前提下而特別減速、
    加速或避入車陣等種種逃逸跡證，可見異議人辯以未見員警
    攔停，並無拒絕停車接受稽查之可歸責心態應為實情，足堪
    採信。
五、此外，復查無其他積極證據足資認定異議人有裁決書所載之
    違規事實，原處分機關未加詳查，遽引道路交通管理處罰條
    例第60條第1 項規定，處罰鍰3,000元，並依同條例第63 條
    第1 項第1 款（原處分漏載第1 款）記違規點數1 點，實有
    未洽，本件異議為有理由，應撤銷原處分，另諭知異議人不
    罰。
據上論斷，應依道路交通案件處理辦法第20條，裁定如主文。
中    華    民    國    95    年    5     月    30    日
                  交通法庭法  官  黃潔茹
以上正本證明與原本無異。
如不服本裁定應於送達後5 日內向本院提出抗告狀。
                          書記官  柳瑞宗
中    華    民    國    95    年    6     月    6     日


司法院資訊處製作；財團法人民間司法改革基金會備份。
